【裁判字號】    99,台上,1396
【裁判日期】    990729
【裁判案由】    損害賠償
【裁判全文】
最高法院民事判決            九十九年度台上字第一三九六號
上  訴  人  甲○○
            乙○○
            丙○○
共      同
訴訟代理人  林彥百律師
被 上訴 人  嘉義市農會
法定代理人  丁○○
上列當事人間請求損害賠償事件，上訴人對於中華民國九十九年
二月二日台灣高等法院台南分院第二審更審判決（九十七年度重
上更(二)字第二三號），提起上訴，本院判決如下：
    主  文
原判決廢棄，發回台灣高等法院台南分院。
    理  由
本件上訴人主張: 第一審共同被告嚴權六為伊之被繼承人嚴權達
（於第一審訴訟程序進行中死亡，由上訴人聲明承受訴訟）之弟
，於民國八十三年至八十四年間擔任被上訴人民生分部主任，八
十五年間調任被上訴人信用部主任。嚴權達於八十四年二月二十
八日提供所有之房地及子即上訴人乙○○所有之田地為向被上訴
人借款之擔保，設定最高限額新台幣（下同）一千零四十四萬元
抵押權予被上訴人，並委由嚴權六辦理。詎嚴權六竟於八十四年
二月二十五日盜用嚴權達印章及偽造其署押，在被上訴人之民生
分部偽以其名義開立帳戶，再偽造以嚴權達為借款人、甲○○為
連帶保證人之借據及各該帳戶之活期儲蓄存款取款憑條等私文書
，先後向被上訴人取得如原判決附表（下稱附表）所示借款九百
八十萬元，嗣僅清償一百三十萬元，尚積欠八百五十萬元。嚴權
六受僱於被上訴人，利用執行職務之便，為冒貸犯行，造成伊之
損害，被上訴人應連帶負損害賠償責任等情，爰依民法第一百八
十八條第一項規定，求為命被上訴人與嚴權六連帶給付八百五十
萬元及法定遲延利息之判決（未繫屬本院者，不予論述）。
被上訴人則以：嚴權達在伊農會吳鳳分部、宣信分部及民生分部
設有帳戶，所用印鑑均相同，且嚴權六以嚴權達名義向伊借款，
係提出嚴權達之印鑑章、印鑑證明及不動產所有權狀等辦理相關
手續，可見業經嚴權達同意。況嚴權達將自己印章及存摺交付嚴
權六持有，縱遭嚴權六盜用，亦應負表見代理之授權人責任，而
嚴權六之盜用行為，非屬執行職務之行為，伊毋庸負民法第一百
八十八條之責任等語，資為抗辯。
原審維持第一審所為上訴人該部分敗訴之判決，駁回其上訴，無
非以: 嚴權達在被上訴人吳鳳分部、宣信分部及民生分部開戶所
用之印鑑相同，均為嚴權六所核章，且借款申請書及借據上經被
上訴人與嚴權達對保時，在約定書留存之印鑑印文亦相同等情，
已據被上訴人提出其吳鳳分部、宣信分部、民生分部之嚴權達印
鑑卡及借款申請書可稽。參以上訴人陳稱嚴權達將印章等文件交
付嚴權六是要辦貸款，且嚴權達在被上訴人民生分部帳戶內曾分
別匯款至甲○○、乙○○及嚴淑芬帳戶，及乙○○向被上訴人貸
款四百三十萬元後，匯入嚴權達系爭帳戶一百二十萬元之資料，
上開資金往來事實，上訴人均未爭執曾遭偽造，堪認嚴權達系爭
帳戶之開戶及借款、使用情形確為嚴權六所承辦。再嚴權達於八
十一年十月二十四日、八十二年十二月十四日、八十四年二月九
日、八十四年六月二十九日向被上訴人申請借款，並曾經嚴權六
辦理就嘉義市○○段三○二地號土地貸款五百萬元，嗣嚴權達將
上開土地出售予第三人蘇翔裕時，該五百萬元之抵押債務由蘇翔
裕承受，益徵嚴權達應有交付上開土地產權證明文件予嚴權六以
辦理借款。又嚴權達於九十一年九月二十日向被上訴人聲請系爭
民生分部存摺之掛失止付及喪失補領，該帳號若確係遭嚴權六所
偽造或盜用，何以會聲請掛失止付及補發新存摺？被上訴人就系
爭貸款聲請對嚴權達及甲○○核發支付命令，其二人均未提出異
議，有台灣嘉義地方法院九十一年度促字第五一九四號支付命令
可稽，足證其二人確已承認系爭貸款無訛。至於甲○○在被上訴
人開戶之印章，核與嚴權六用於擔任連帶保證人之印章相符，且
嚴權六陳稱：甲○○與嚴權達之印章均交予伊，因嚴權達要借錢
，故直接使用甲○○之印章，以甲○○為連帶保證人。另嚴權達
自己借錢時，第一次對保，甲○○知悉其為連帶保證人等語，益
證甲○○確將印章交付嚴權達，悉知其印章為嚴權六使用，係用
以擔任嚴權達借款之連帶保證人。由被上訴人提出之相關匯款及
設定、借款往來等資料，上訴人及嚴淑芬在被上訴人開戶之印章
及存摺均交由嚴權六使用，已存有使被上訴人信賴嚴權達概括授
予嚴權六代理權之外觀。復參以嚴權達確將印章、存摺交付嚴權
六以辦理如附表所示多達五次貸款，亦足使被上訴人相信嚴權達
有將代理權授與嚴權六辦理貸款之事宜。嚴權達之行為應已構成
表見代理，依民法第一百六十九條之規定，應負授權人之責任，
而被上訴人係善意向開戶存摺及印鑑之占有人嚴權六撥款，即已
盡善良管理人之注意責任，而無須負擔相關賠償責任。再觀諸嚴
權達與被上訴人簽立之抵押權設定契約書其他約定事項第十五條
及授信約定書第十條約定內容，可知雙方業已事前約定凡金融業
之一切內規或係金融交易慣例依上開條款均可成為兩造契約之補
充，而依被上訴人內規、雙方約定及金融交易慣例，被上訴人向
嚴權達、甲○○之印鑑持有人嚴權六為付款，當認已發生借款之
效力。又依被上訴人活期儲蓄存款簡章第四條規定，亦明示凡授
信約定完成後之借款程序無須本人到場，僅攜帶存摺、印鑑即可
。嚴權六持有嚴權達、甲○○之印章至被上訴人辦理系爭貸款，
並在被上訴人之承辦人員仔細核對印鑑無誤後撥款，即難謂被上
訴人有任何故意或過失。且系爭貸款之核章手續非擔任被上訴人
信用部主任嚴權六之職務範圍內事項，自不生侵權行為之問題。
從而，上訴人依民法第一百八十八條第一項之規定，請求被上訴
人與嚴權六連帶給付八百五十萬元及法定遲延利息，為無理由，
不應准許等詞，為其判斷之基礎。
按代理權限於意思表示範圍以內，不得為意思表示以外之行為，
故不法行為及事實行為，不僅不得成立代理，且亦不得成立表見
代理，本院五十五年台上字第一○五四號著有判例。而刑事判決
所認定之事實，雖無當然拘束獨立民事訴訟判決之效力，然刑事
判決認定犯罪所由生之理由，如經當事人引用，民事法院即不得
恝置不論。查本件上訴人迭稱嚴權六不法事證，已經法院判刑確
定；如附表所示之冒貸款即系爭款項，皆係放款至偽造之民生分
部帳戶內，貸款程序已不合法，豈有表見代理之適用云云（見一
審卷第九七頁背面、原審重上卷第一二一頁背面、原審上更一卷
第三九頁），且嚴權六冒用嚴權達之名義，在被上訴人之民生分
部開立帳戶，並盜用嚴權達之印章及偽造其署名之方式，偽造嚴
權達為借款、甲○○為連帶保證人之借據、取款憑條等私文書，
冒貸如附表所示金額提領花用，因而涉犯行使偽造文書等罪，經
台灣嘉義地方法院以九十二年度訴字第二二三號判處有期徒刑一
年六個月確定在案（見一審卷第五頁至第一○頁）。原審悉未斟
酌調查該刑事判決認定事實之結果所得心證之理由，記明於判決
，徒憑前開情詞，逕認嚴權達應負表見代理之授權人責任，而為
上訴人不利之論斷，即有可議。次按民法第一百八十八條第一項
所謂受僱人因執行職務不法侵害他人之權利，不以受僱人執行職
務範圍內之行為為限，如職務上予以機會之行為及與執行職務之
時間或處所有密切關係之行為，在客觀上足認為與其執行職務有
關應包括在內。查原審既認嚴權六於八十三年至八十四年間擔任
被上訴人民生分部主任，附表編號一所示於八十四年三月一日冒
貸款四百五十萬元部分，係嚴權六於該民生分部帳戶所提領，且
被上訴人提出有關嚴權達之授信覆審報告書營業單位覆審意見欄
內蓋有民生分部信用部主任「嚴權六」核章（見原審更二卷第一
四三頁）；上訴人又稱：附表編號二至五所示冒貸款撥入嚴權六
所偽造之嚴權達民生分部帳戶提領等語（見原審更二卷第六六頁
），並提出被上訴人交易明細表為證（見原審更二卷第九五頁、
第九六頁），倘所言非虛，能否謂系爭貸款非因嚴權六執行職務
而生之侵權行為？亦非無研求之餘地。上訴論旨，指摘原判決不
當，求予廢棄，為有理由。
據上論結，本件上訴為有理由。依民事訴訟法第四百七十七條第
一項、第四百七十八條第二項，判決如主文。
中    華    民    國  九十九  年    七    月  二十九  日
                      最高法院民事第四庭
                          審判長法官  劉  延  村
                                法官  許  澍  林
                                法官  黃  秀  得
                                法官  許  正  順
                                法官  魏  大  喨
本件正本證明與原本無異
                                      書  記  官
中    華    民    國  九十九  年    八    月    十    日
                                                     ｄ

司法院資訊處製作；財團法人民間司法改革基金會備份。
